【裁判字號】    97,重訴,258
【裁判日期】    971118
【裁判案由】    塗銷抵押權登記
【裁判全文】
臺灣臺中地方法院民事判決  97年度重訴字第258號
原      告  乙○○
訴訟代理人  陳建勛律師
被      告  臺中縣東勢鎮農會
法定代理人  甲○○
訴訟代理人  楊雯齡律師
複代理人    陳淑卿律師
上列當事人間塗銷抵押權登記事件，本院於民國97年11月4日言
詞辯論終結，判決如下：
    主      文
原告之訴駁回。
訴訟費用新台幣壹萬陸仟玖佰肆拾壹元由原告負擔。
    事實及理由
一、原告主張：坐落臺中縣東勢鎮○○段1257、1258、1259地號
    土地，及其上同段361建號建物（下稱系爭不動產），為原
    告所有。民國（下同）83年6月間，訴外人丁○○擬向被告
    借貸，商請原告提供上開不動產作為擔保，原告因而將上開
    不動產設定抵押權予被告，用以擔保丁○○對被告之特定借
    貸債務，但被告設定時竟將抵押權設定為最高限額抵押，兩
    造間並無設定最高限額抵押權之合意，抵押權設定契約書所
    附之「其他約定事項」，原告未曾見過，兩造亦無擔保範圍
    之合意，此見原告簽定授權約定書之日期為83年6月8日，但
    抵押權設定契約書為83年6月3日，經被告職員火速送件，於
    83年6月7日抵押權設定登記完畢等情，即可明瞭。該筆抵押
    權所擔保之特定債權，業經丁○○於83年12月27日清償完畢
    ，依抵押權之從屬性，被告應將該抵押權之設定塗銷，因被
    告拒絕塗銷抵押權，對於原告就系爭不動產所有權之圓滿，
    已造成妨害，爰依民法第767條規定，提起本件訴訟，並聲
    明：被告應將系爭不動產，以臺中縣東勢地政事務所83年東
    地字第004439號收件，於83年6月7日登記之最高限額新台幣
    （下同）6,300,000元抵押權登記予以塗銷。
二、被告則以：原告同意將系爭不動產供作訴外人丁○○向被告
    借款之擔保，經設定抵押權，該抵押權設定契約書之「其他
    約定事項」第1條約定：「立抵押權設定契約書人（擔保物
    提供人）所提供之本抵押物之擔保範圍，包括債務人、擔保
    物提供人對抵押權人台中縣東勢鎮農會為擔保貴會現在（包
    括過去所負現在尚未清償）將來所負之借款、票據、保證、
    損害賠償等以及其他一切債務」，原告主張系爭不動產僅供
    擔保丁○○之特定債務，與事實不符。而查丁○○對於被告
    尚有二筆借款未清償，金額高達20,000,000元，均由原告之
    弟宋昭賢為連帶保證人，可見原告兄弟與丁○○關係並非尋
    常，丁○○積欠被告之20,000,000元，為本件最高限額抵押
    權擔保所及，從而原告訴請塗銷系爭抵押權設定登記，為無
    理由等語置辯，並聲明：駁回原告之訴。
三、兩造不爭執之事項：
  (一)系爭不動產為原告所有，於83年6月間提供予訴外人丁○○
    作為向被告借款之擔保，83年6月7日設定第一順位最高限額
    6,300,000元抵押權予被告，該最高限額抵押權設定契約書
    係83年6月3日製作，附有其他約定事項，其上（含騎縫處）
    之「宋新樺」印文，均為原告真正印章所蓋用。
  (二)原告因上開借款事宜，曾於83年6月8日簽署「授信契約書」
    一紙。
四、法院之判斷：
    原告主張其從未看過系爭抵押權設定契約書，對於所附「其
    他約定事項」第1條約定，無從表示同意或不同意，兩造間
    並無設定最高限額抵押權之合意，本件抵押權所擔保者，乃
    丁○○對被告之特定債務，丁○○已清償完畢，基於抵押權
    之從屬性，原告得請求被告塗銷系爭抵押權設定登記，為被
    告所否認，並以前揭情詞置辯，則本件應予審究者，原告是
    否應受上開約定之拘束？經查：
  (一)原告提供系爭不動產，作為訴外人丁○○向被告借款擔保之
    緣由，係因丁○○於83年間擔任東勢證券董事長，為買賣股
    票，資金週轉之需，透過原告之弟宋昭賢徵得原告同意，提
    供系爭不動產作為擔保，向被告借款。原告當時僅提供自己
    真正印章、身分證，其餘有關借款事項，均由丁○○方面與
    被告洽談、處理等情，業據證人丁○○到庭結證在卷，且原
    告本人亦陳述：「當時我會拿不動產去讓丁○○向被告借款
    ，借款金額、期間都是我弟弟宋昭賢跟我說的，我跟丁○○
    不熟，他不會跟我說，是因為我弟弟拜託，我才會這樣做」
    等語，足見系爭借款之發動、金額及借款條件之協商、確認
    ，均由丁○○方面主導。而為辦理抵押權之設定，原告提供
    相關資料及自己真正印章、身分證，供丁○○使用，為完成
    被告之貸放程序，於83年6月8日在「授信契約書」上簽名用
    印，其餘借款有關事宜，概由原告之弟宋昭賢轉知原告。如
    此，方能解釋何以原告於83年6月8日在「授信契約書」上簽
    名用印，但系爭抵押權設定契約書，先於83年6月3日製作，
    同年月7日登記完畢之原因。
  (二)承前所述，原告既不知借款金額、期限及抵押權擔保金額，
    提供自己真正印章、身分證，由丁○○辦理借貸事項，若謂
    原告從未看過系爭抵押權設定契約書，即不受約定事項之拘
    束，實應認定兩造自始欠缺設定抵押之合意，非僅原告所稱
    無設定最高限額抵押之合意。原告所謂「無設定最高限額抵
    押」之合意，無外乎原告之弟宋昭賢轉告借款金額及丁○○
    會負責處理而已。故原告主張其無設定最高限額抵押之合意
    ，但卻有設定普通抵押之合意，顯不可採。由上情觀察，原
    告見丁○○時任東勢證券董事長，當時股票交易市場人稱「
    東勢魏」，在東勢鎮內呼風喚雨，受其弟宋昭賢請託，提供
    系爭不動產，作為丁○○向被告借款之擔保，交出自己印章
    ，任由丁○○方面與被告洽談借款金額、條件及設定擔保事
    宜，顯見其就系爭抵押權之設定，係充分且完全授權予丁○
    ○處理，是上開抵押權設定契約書，既由原告交出自己真正
    印章，授權丁○○全權與被告製作，原告自應受此設定契約
    書約定之拘束。而丁○○證稱：「我將資料交給信用部主任
    周良燕，我有跟他說只有擔保這筆500萬元借款‧‧‧這筆
    500萬元借款清償後，我有向周良燕要求塗銷抵押權，但後
    來為何沒有塗銷，我不清楚」等語，顯與上開「最高限額抵
    押權」設定契約書之記載相違，而周良燕已於88年過世，無
    從傳訊調查，難以證人丁○○前開一面之詞，遽予認定本件
    抵押權擔保範圍僅限於原告所主張之特定債權。
  (三)綜上所述，系爭不動產所設定之第一順位抵押權之擔保範圍
    ，依前述抵押權設定契約書所附其他約定事項第1條約定，
    既包含設定前丁○○積欠被告尚未清償之借款債務，而丁○
    ○迄今積欠被告2000萬元未償，則該抵押權仍有擔保之債務
    存在，自尚未消滅，從而，原告提起本件訴訟，請求塗銷系
    爭抵押權設定登記，為無理由，應予駁回。
五、訴訟費用16,941元（含證人丙○○之日旅費596元）負擔之
    依據：民事訴訟法第78條。
中    華    民    國    97    年    11    月    18    日
                  民事第二庭  法  官  王邁揚
以上為正本係照原本作成。
如對本判決上訴，須於判決送達後20日內向本院提出上訴狀。
中    華    民    國    97    年    11    月    18    日
                              書記官


司法院資訊處製作；財團法人民間司法改革基金會備份。
